【裁判字號】    95,易,2381
【裁判日期】    951229
【裁判案由】    詐欺
【裁判全文】
臺灣臺中地方法院刑事判決              95年度易字第2381號
公  訴  人  臺灣臺中地方法院檢察署檢察官
被      告  甲○○
上列被告因詐欺案件，經檢察官提起公訴（95年度偵緝字第1280
號），本院判決如下：
    主    文
甲○○幫助意圖為自己不法之所有，以詐術使人將本人之物交付
，處有期徒刑參月，如易科罰金，以銀元參佰元即新臺幣玖佰元
折算壹日。
    犯罪事實
一、甲○○可預見金融帳戶係個人理財之重要工具，關係個人財
    產、信用之表徵，一般人利用他人名義之金融帳戶，常與詐
    欺取財之犯罪密切相關，且取得他人存摺之目的，在於收取
    贓款及掩飾犯行不易遭人追查，又對於提供帳戶之行為本身
    ，雖無引發他人萌生犯罪之確信，但仍不顧他人所可能遭受
    之危險，竟基於縱若有人持以犯詐欺取財罪亦不違反其本意
    之幫助犯意，於民國94年間某日（94年12月6日前），在臺
    中縣大甲鎮○○路130巷7號住處，將其申請開立之大甲郵局
    局號0000000號，帳號0000000號存款帳戶之存摺、提款卡、
    印章及密碼，交付予真實姓名、年籍不詳，自稱「家宏」之
    成年男子，再由該名自稱「家宏」之男子將甲○○前開帳戶
    交予詐騙集團使用，供該集團指定匯款之帳戶，以此方式幫
    助該詐欺集團詐騙財物。該詐騙集團成員於取得甲○○交付
    之前開郵局帳戶之存摺、提款卡、印章及密碼後，竟基於詐
    欺取財之犯意，意圖為自己不法之所有，於94年12月6日上
    午10時許，撥打電話予林本標，佯稱係刑事警察局洪組長，
    誆稱林本標遭人冒名申請行動電話而積欠電話費，需辦理網
    路銀行轉帳，使林本標誤信為真，陷於錯誤，依照該詐騙集
    團成員指示，於94年12月6日申請臺灣企銀網路銀行帳戶，
    匯款66萬5千元至甲○○前揭郵局帳戶內，嗣因林本標察覺
    有異，始知受騙。
二、案經臺中縣警察局大甲分局報告臺灣臺中地方法院檢察署檢
    察官偵查起訴。
    理    由
一、上開犯罪事實業據被告甲○○於本院審理時坦承不諱，核與
    被害人林本標於警詢中之指述相符，並有被告所申請大甲郵
    局局號0000000號，帳號0000000號存款帳戶之開戶資料、客
    戶歷史交易明細表、被害人林本標提出之臺灣企銀網路銀行
    變更/註銷/密碼/載具重置申請書、網路銀行申請書暨約定
    書各乙份附卷可稽，足見上開被告之自白確與事實相符，是
    本件事證明確，被告犯行堪以認定，應予依法論科。
二、按被告行為後，刑法於94年2月2日修正公布，於95年7月1日
    施行，而行為後法律有變更者，適用行為時之法律，但行為
    後之法律有利於行為人者，適用最有利於行為人之法律，現
    行刑法第2條第1項訂有明文，此條規定乃與刑法第1條罪刑
    法定主義契合，而貫徹法律禁止溯及既往原則，係規範行為
    後法律變更所生新舊法律比較適用之準據法，是刑法第2條
    本身雖經修正，但刑法第2條既屬適用法律之準據法，本身
    尚無比較新舊法之問題，應一律適用裁判時之現行刑法第2
    條規定以決定適用之刑罰法律，先予敘明。又本次刑法修正
    之比較新舊法，應就罪刑有關之共犯、未遂犯、想像競合犯
    、牽連犯、連續犯、結合犯，以及累犯加重、自首減輕暨其
    他法定加減原因（如身分加減）與加減例等一切情形，綜其
    全部罪刑之結果而為比較，最高法院95年5月23日著有95年
    度第8次刑庭會議決議可資參照。經查：
(一)、刑法第339條第1項詐欺取財罪之法定刑得科或併科銀元1000
    元以下罰金，然被告行為後，於95年6月14日增訂之刑法施
    行法第1條之1規定：「中華民國94年1月7日刑法修正施行後
    ，刑法分則編所定罰金之貨幣單位為新臺幣。94年1月7日刑
    修正時，刑法分則編未修正之條文定有罰金者，自94年1月7
    日刑法修正施行後，就其所定數額提高為30倍。但72年6月2
    6日至94年1月7日新增或修正之條文，就其所定數額提高為3
    倍。」，且94年2月2日施行公布95年7月1日施行之刑法第33
    條第5款修正為：「主刑之種類如下：˙˙˙5、罰金：新臺
    幣1,000元以上，以百元計算之。」，是依修正後之法律，
    刑法第339條第1項詐欺取財罪所得科處之罰金刑最高為新臺
    幣3萬元、最低為新臺幣1,000元；而被告行為時適用之罰金
    罰鍰提高標準條例第1條前段規定：「依法律應處罰金、罰
    鍰者，就其原定數額得提高為2倍至10倍。但法律已依一定
    比率規定罰金或罰鍰之數額或倍數者，依其規定。」、現行
    法規所定貨幣單位折算新臺幣條例第2條規定：「現行法規
    所定金額之貨幣單位為圓、銀元或元者，以新臺幣之3倍折
    算之。」，及修正前刑法第33條第5款規定: 「主刑之種類
    如下：˙˙˙5、罰金：1元以上。」，是依行為時之法律，
    刑法第339條第1項詐欺取財罪所得科處之罰金刑最高為新臺
    幣3萬元、最低為新臺幣30元。因此，比較上述修正前、後
    之刑罰法律，自以被告行為時之舊法即依修正前刑法第33條
    第5款，並配合罰金罰鍰提高標準條例第1條前段為法條適用
    之依據，較有利於被告。
(二)、刑法第30條幫助犯之規定，於94年1月7日修正，95年7月1日
    施行前之規定為：「幫助他人犯罪者，為從犯。雖他人不知
    幫助之情者，亦同。從犯之處罰，得按正犯之刑減輕之。」
    ，修正施行後之規定則為：「幫助他人實行犯罪行為者，為
    幫助犯。雖他人不知幫助之情者，亦同。幫助犯之處罰，得
    按正犯之刑減輕之。」，揆諸本條之修正理由係為確認幫助
    犯採共犯從屬性說之「限制從屬形式」，並避免「從犯」之
    不同解讀，而將「從犯」修正為「幫助犯」，並明示幫助犯
    之成立，亦以被幫助者著手犯罪之實行，且具備違法性為必
    要，而將條文文字修正為「幫助他人實行犯罪行為者，為幫
    助犯」。被告單純提供帳戶供詐欺取財集團作為被害人匯款
    之使用，既評價為幫助詐欺取財的行為，而上開修正亦僅著
    眼於觀念的釐清，則適用修正施行前之刑法第30條規定論擬
    ，並無不利於被告的情形，應依行為時之刑法第30條之規定
    論處。
(三)、被告行為時之刑法第41條第1項前段規定：「犯最重本刑為5
    年以下有期徒刑以下之刑之罪，而受6個月以下有期徒刑或
    拘役之宣告，因身體、教育、職業、家庭之關係或其他正當
    事由，執行顯有困難者，得以1元以上3元以下折算一日，易
    科罰金。」；又被告行為時之易科罰金折算標準，修正前罰
    金罰鍰提高標準條例第2條前段（業於94年5月17日刪除）規
    定，就其原定數額提高為100倍折算1日，則本件被告行為時
    之易科罰金折算標準，應以銀元300元折算1日，經折算為新
    臺幣後，應以新臺幣900元折算為1日。惟95年7月1日施行之
    刑法第41條第1項前段則規定：「犯最重本刑為5年以下有期
    徒刑以下之刑之罪，而受6個月以下有期徒刑或拘役之宣告
    者，得以新臺幣1,000元、2, 000元或3,000元折算1日，易
    科罰金。」，比較修正前後之易科罰金折算標準，以95年年
    7月1日修正公布施行前之規定，較有利於被告。
(四)、綜合上述各條文修正前、後之比較，揆諸前揭最高法院決議
    及修正後刑法第2條第1項規定之「從舊、從輕」原則，自應
    適用被告行為時之法律，即修正前刑法之相關規定，予以論
    處。
三、按刑法上之幫助犯，係指以幫助之意思，對於正犯資以助力
   ，而未參與實施犯罪之行為者而言（最高法院49年臺上字第
    77號判例參照）。詐騙集團成員於取得被告提供之前開郵局
    帳戶後，基於詐欺取財之犯意，意圖為自己不法之所有，向
    被害人林本標施以詐術，致使被害人陷於錯誤，依照指示匯
    款至被告所申請開立交付予該姓名年籍不詳之詐騙集團成員
    使用之郵局帳戶內，而詐得財物，核該詐騙集團成員所為，
    係犯刑法第339條第1項之詐欺取財罪。本件被告將其所申請
    開立之郵局帳戶交予詐騙集團成員作為詐欺取財之匯款帳戶
    使用，顯係基於幫助他人詐欺取財之犯意，且所為提供帳戶
    予他人之行為係屬刑法詐欺取財罪構成要件以外之行為，其
    既以幫助他人犯罪之意思而參與犯罪構成要件以外之行為，
    核其所為，係犯刑法第30條第1項前段、第339條第1項之幫
    助詐欺取財罪。被告幫助詐欺集團成員犯詐欺取財罪，為從
    犯，應依修正前刑法第30條第2項之規定減輕其刑。爰審酌
    被告擅自將其以個人名義所申請取得之銀行帳戶，提供他人
    作為詐欺取財之匯款帳戶使用，助長犯罪之不良風氣，幫助
    犯罪者隱匿真實身分，增加檢警查緝犯罪之困難性，間接造
    成更多人之遭受損害，其行誠屬可議，惟被告犯後已坦承犯
    行，足見其犯罪後深表悔意，態度良好，本件被告僅提供1
    本帳戶，被害人遭詐騙之金額非微等一切情狀，量處如主文
    所示之刑，並諭知易科罰金之折算標準，以資懲儆。
據上論斷，應依刑事訴訟法第299條第1項前段，刑法第2條第1項
前段、第339條第1項、修正前第30條第1項前段、第2項、修正前
刑法第41條第1項前段、罰金罰鍰提高標準條例第1條前段、修正
前罰金罰鍰提高標準條例第2條、現行法規所定貨幣單位折算新
臺幣條例第2條，判決如主文。
中    華    民    國    95    年    12    月    29    日
                        臺灣臺中地方法院刑事第五庭
                           審判長法  官  賴恭利
                                 法  官  吳崇道
                                 法  官  劉麗瑛
上正本證明與原本無異。
如不服本判決，應於送達後10日內向本院提出上訴狀（須附繕本
），上訴於臺灣高等法院臺中分院。
                                 書記官  王玟
中    華    民    國    95    年    12    月    29    日
附錄論罪科刑法條
中華民國刑法第30條
幫助他人實行犯罪行為者，為幫助犯。雖他人不知幫助之情者，
亦同。
幫助犯之處罰，得按正犯之刑減輕之。
中華民國刑法第339條
意圖為自己或第三人不法之所有，以詐術使人將本人或第三人之
物交付者，處5年以下有期徒刑、拘役或科或併科1千元以下罰金
。
以前項方法得財產上不法之利益或使第三人得之者，亦同。
前二項之未遂犯罰之。


司法院資訊處製作；財團法人民間司法改革基金會備份。
